【裁判字號】    97,交聲,207
【裁判日期】    971117
【裁判案由】    違反道路交通管理處罰條例
【裁判全文】
臺灣宜蘭地方法院交通事件裁定         97年度交聲字第207號
原處分機關  交通部公路總局臺北區監理所宜蘭監理站
異  議  人
即受處分人  甲○○原名蔡正義.
上列異議人即受處分人因違反道路交通管理處罰條例案件，對於
交通部公路總局臺北區監理所於民國97年7月8日所為之處分（原
處分案號：宜監字第裁43-Q00000000號）聲明異議，本院裁定如
下：
    主  文
原處分關於罰鍰新臺幣參萬肆仟伍佰元部分撤銷。
前開撤銷部分，不罰。
其餘異議駁回。
    理  由
一、原處分意旨略以：異議人即受處分人甲○○於民國95年10月
    11日凌晨6時44分許，駕駛5037-EP號自用一般小客貨，行經
    宜蘭縣羅東鎮○○路及南宜四路口，因酒後注意力不集中發
    生車禍，經送醫救治，測得其血液酒精濃度達100.7mg/dl（
    即呼氣酒精濃度 0.5mg/l），已超過規定標準，為警舉發（
    舉發案號：宜警交字第 Q00000000號），原處分機關乃依道
    路交通管理處罰條例第35條第1項第1款規定，裁處新臺幣（
    下同）3萬4,500元，吊扣駕駛執照12個月，並施以道安講習
    。
二、異議意旨略以：行政罰法第26條第2 項並不包括緩起訴處，
    是原處分機關不得再依違反行政法上義務之規定裁處。
三、經查：
（一）異議人甲○○於上開時間，駕駛上揭車牌號碼之自用小客
      貨，行經前示地點，因追撞李汪正騎乘之UXO-295 號機車
      ，經送醫治療，抽血檢驗後，測得其血液酒精濃度達100.
      7mg/dl （即呼氣酒精濃度0.5mg/l），已逾不得駕駛車輛
      之濃度標準，經移送臺灣宜蘭地方法院檢察署檢察官偵辦
      ，由該署檢察官於95年11月10日以95年度偵字第4001號為
      緩起訴處分確定，緩起訴期間為1年（即95年11月30 日至
      96年11月29日），並附有應向指定之公益團體、地方自治
      團體或社區提供50小時義務勞務之條件，以上有酒精濃度
      檢測單、臺灣宜蘭地方法院檢察署檢察官95年度偵字第40
      01號緩起訴處分書及臺灣高等法院被告前案紀錄表各1 份
      在卷可參，且異議人亦未爭執其違規情節，是異議人上揭
      違規事實，應堪認定。
（二）按行政罰法第26條規定：「一行為同時觸犯刑事法律及違
      反行政法上義務規定者，依刑事法律處罰之。但其行為應
      處以其他種類行政罰或得沒入之物而未經法院宣告沒收者
      ，亦得裁處之。前項行為如經不起訴處分或為無罪、免訴
      、不受理、不付審理之裁判確定者，得依違反行政法上義
      務規定裁處之。」純粹就法律文義為解釋，上開行政罰法
      第26條第2 項並未明列「緩起訴處分」，由於涉及行為人
      是否另受處罰之判斷，本於「不利類推之禁止」，解釋上
      不宜任意擴張解釋。
（三）又所謂緩起訴係檢察官認為被告之行為涉及死刑、無期徒
      刑或最輕本刑3 年以上有期徒刑以外之罪，於參酌刑法第
      57條所列事項及公共利益之維護，認以緩起訴為適當者，
      得定1年以上3年以下之緩起訴期間為緩起訴處分，暫緩起
      訴，刑事訴訟法第253條之1定有明文。緩起訴既為暫緩起
      訴，於緩起訴之猶豫期間內，檢察官仍將持續觀察被告之
      行為，並得藉由條件或負擔之附加（刑事訴訟法第253 條
      之 2）作為觀察之指標，倘認其顯無反省警惕之情或根本
      欠缺反省警惕之能力時（即刑事訴訟法第253 條之3第1項
      所列3 款情形），得依職權或依告訴人之聲請，撤銷緩起
      訴處分，依法追訴，亦即在緩起訴處分之猶豫期間內，刑
      事訴追程序仍未終局確定，與不起訴處分確定後，刑事訴
      追程序即告終結，完全排除被告事後受法院審查之法律效
      果迥異，是緩起訴處分與不起訴處分仍有意義上及效果上
      之不同，解釋行政罰法第26 條第2項時即不宜將緩起訴處
      分類推或擬制視為不起訴處分。從而，經檢察官為緩起訴
      處分之行為，如同時違反行政法上義務之規定，因已受有
      緩起訴處分所附負擔之處罰，此時行政機關若另行為罰鍰
      之處分，實與一罪二罰無異，行政機關應不得就同一行為
      ，再為罰緩處分（臺灣高等法院暨所屬法院96年法律座談
      會刑事類提案第36號法律問題結論可資參照。）
（四）本件異議人前開酒駕行為，係同時觸犯刑事法律及違反行
      政法上義務規定之行為，業經臺灣宜蘭地方法院檢察署檢
      察官以95年度偵字第4001號緩起訴處分確定，並附有應向
      指定之公益團體、地方自治團體或社區提供50小時義務勞
      務之負擔，此雖非刑法所定刑罰之種類，然業已對受處分
      人之名譽、心理產生相當之制約且已影響異議人之自由、
      權利，當具有制裁、處罰之意義，揆諸前揭規定及說明，
      上開緩起訴處分已生實質刑罰效果，應實質該當於行政罰
      法第26條第1 項之「依刑事法律」之處罰效果，而非不起
      訴處分甚明，是原處分機關於異議人受緩起訴處分之負擔
      制約後，仍再次裁處罰鍰3萬4,500元，此部分業已違反一
      事不二罰之原則，於法無據。
（五）法官依據法律獨立審判，各機關依其職掌就有關法規所為
      釋示之行政命令，法官於審判案件時，固得予以引用，然
      仍得依據法律，表示適當之不同見解，不受其拘束，司法
      院大法官釋字第216 號著有解釋可資參照。原處分機關所
      引之交通部95年7月17 日交路字第0950006986號函係交通
      部所為之解釋性行政規則，並無拘束法院之效力，況且行
      政罰法第26條第2 項確未明文列入「緩起訴處分」，且緩
      起訴處分與不起訴處分有意義上及實質上之差異，本院自
      無捨法律就行政規則之理。又行政罰法第26 條第1項但書
      規定：「但其行為應處以其他種類行政罰或得沒入之物而
      未經法院宣告沒收者，亦得裁處之。」所謂「其他種類行
      政罰」係指罰緩、沒入以外之其他制裁性不利處分，此觀
      行政罰法第1條、第2條自明，是原處分就「吊扣駕照12個
      月」及「施以道安講習」部分係屬罰緩、沒入以外之其他
      制裁性不利處分，仍得依行政罰法第26條第1 項但書裁處
      ，附此敘明。
四、綜上所述，本件異議人因「汽車駕駛人酒精濃度超過規定標
    準」之違規行為，經臺灣宜蘭地方法院檢察署檢察官為緩起
    訴處分確定，並課以提供50小時義務勞務之負擔，已受有處
    罰，原處分機關復對同一事實再行裁處罰鍰3萬4,500元，與
    法尚有未合，此部分異議為有理由，應將原處分有關諭知罰
    鍰部分撤銷，並就該部分為不罰之諭知。至於原處分就「吊
    扣駕照12個月」及「施以道安講習」部分，則仍屬合法有效
    ，此部分異議與法未合，應予駁回。
據上論斷，應依道路交通案件處理辦法第19條、第20條，裁定如
主文。
中    華    民    國    97    年    11    月    17    日
                  交通法庭法  官  楊坤樵
以上正本證明與原本無異。
如不服本裁定，應於裁定送達後5日內，向本院提出抗告狀。（
應附繕本）
                          書記官  謝佩欣
中    華    民    國    97    年    11    月    18    日


司法院資訊處製作；財團法人民間司法改革基金會備份。
